臺灣雲林地方法院刑事判決　　　　　　　　　　　　　九十二年度訴字第五一號
　　公　訴　人　臺灣雲林地方法院檢察署檢察官
　　被　　　告　己○○
右列被告因偽造文書案件，經檢察官提起公訴（九十二年度偵字第二六五號），本院
判決如左：
    主  文
己○○無罪。
    理  由
一、公訴意旨略以：己○○係天鋐工業股份有限公司（下稱天鋐公司）之台南地區經
    銷商，竟基於概括之犯意，於民國八十九年十月二十六日，未經天鋐公司同意及
    授權下，擅自偽造天鋐公司及其代表人丁○○之印章，以天鋐公司台南分公司名
    義，蓋用上開偽造印章，與喬順水電材料行簽訂買賣契約，供應天鋐公司所生產
    之晶工牌熱水器、排油煙機、瓦斯爐、開飲機、淨水器等產品，嗣於九十年一月
    七日，又以天鋐公司名義，蓋用上開偽造印章，與綠生活有限公司簽訂買賣契約
    ，供應天鋐公司所生產之晶工牌熱水器、排油煙機、瓦斯爐、開飲機、淨水器等
    產品，足以生損害於天鋐公司，因認己○○涉犯刑法第二百十六條、第二百十條
    行使偽造私文書罪嫌云云。
二、按犯罪事實應依證據認定之，無證據不得推定其犯罪事實；又不能證明被告犯罪
    者，即應諭知無罪之判決，刑事訴訟法第一百五十四條第二項、第三百零一條第
    一項分別定有明文。次按刑事訴訟法第一百六十一條已於九十一年二月八日修正
    公布，其第一項規定：檢察官就被告犯罪事實，應負舉證責任，並指出證明之方
    法。因此，檢察官對於起訴之犯罪事實，應負提出證據及說服之實質舉證責任。
    倘其所提出之證據，不足為被告有罪之積極證明，或其指出證明之方法，無從說
    服法院以形成被告有罪之心證，基於無罪推定之原則，自應為被告無罪判決之諭
    知（最高法院九十二年台上字第一二八號判例要旨參照）。又認定不利於被告之
    事實，須依積極證據，苟積極證據不足為不利於被告事實之認定時，即應為有利
    於被告之認定，更不必有何有利之證據（最高法院三十年上字第八一六號判例要
    旨參照）。另告訴人之告訴，本以使被告受刑事訴追為目的，故其陳述是否與事
    實相符，自應調查其他證據，以資審認，苟其所為攻擊之詞，尚有瑕疵，則在此
    瑕疵未予究明以前，即不能遽採為斷罪之基礎（最高法院五十二年台上字第一三
    ００號、六十一年台上字第三０九九號判例要旨參照）。再按刑法第二百十條之
    偽造文書，以無制作權之人冒用他人名義而制作該文書為要件之一，如果行為人
    基於他人之授權委託，即不能謂無制作權，自不成立該條之罪（最高法院四十七
    年台上字第二二六號判例要旨參照）。職此，行為人基於他人之授權委託，在授
    權範圍內即有權代表本人制作本人名義文書，而不成立該條之罪。
三、本件公訴意旨認被告己○○涉犯行使偽造私文書之罪嫌，無非係以：(一)告訴人天
    鋐公司代表人丁○○偵查中之指訴；(二)證人丙○○偵查中之證詞；(三)經銷合約書
    影本二份；(四)天鋐公司變更登記表、經濟部公司執照、營利事業登記證、董事及
    監察人名冊影本各一份為據。
四、訊據被告己○○固坦承伊確為天鋐公司之台南地區經銷商，並分別於八十九年十
    月二十六日、九十年一月七日，以天鋐公司名義，與喬順水電材料行、綠生活有
    限公司簽訂經銷合約書，供應天鋐公司所生產之晶工牌熱水器、排油煙機、瓦斯
    爐、開飲機、淨水器等產品，此部分事實，亦經證人丙○○、戊○○於台灣台南
    地方法院九十一年度簡上字第三三號案件審理中證述明確（見該卷第一四一頁、
    第一六五頁），並有經銷合約書影本二份在卷可稽（見他字卷第三之一頁至第八
    頁），堪認屬實。惟被告堅決否認有偽造印章進而偽造私文書並加以行使之犯行
    ，辯稱：八十九年十月二十六日、九十年一月七日經銷合約書上所蓋天鋐公司及
    其代表人丁○○印章，是證人丙○○在天鋐公司擔任總經理時蓋好後交付被告使
    用等語。故本件爭執之要點為：
  (一)被告有無偽造天鋐公司及其代表人丁○○之印章？
  (二)被告若未偽造右開印章，則被告以天鋐公司名義所訂立之本案二份經銷合約書，
    是否獲得天鋐公司之授權？
五、經查：
  (一)爭點一：被告有無偽造天鋐公司及其代表人丁○○之印章？
  1.證人丙○○於九十一年四月三十日台灣台南地方法院九十一年度簡上字第三三號
    案件審理中證述：在荃欣股份有限公司（下稱荃欣公司）時，我是擔任負責人，
    後來在翔宇股份有限公司（下稱翔宇公司）及天鋐公司我是擔任總經理，一直到
    八十九年十二月三十一日，荃欣、翔宇、天鋐都是在經銷晶工牌瓦斯器具，荃欣
    公司因為資金調度困難，所以後來改組為翔宇公司。八十八年間就有組織顧問團
    ，參加顧問團的人，必須跟我們公司簽約，每次簽約的有效期間通常是一年，由
    參加者開票據給我們公司預購貨物，參加顧問團可以享有貨品折扣、旅遊服務等
    ，在我離職前都有組織顧問團，離職時天鋐公司的法定代理人是丁○○。被告從
    荃欣公司時，就有與我們公司往來，被告可以說是我們公司的台南經銷商。當時
    籌組顧問團只針對台南地區，因為台南地區的銷售額比較大，籌組顧問團都是被
    告去招攬，我們總公司的人從後面補充協助，例如簽約、收票據等語（見該卷宗
    第一四０頁、第一四一頁）。證人戊○○於上開案件審理中亦證述：我任職天鋐
    公司董事長期間，知道公司有籌組顧問團，公司在全省各地都有經銷商，有的經
    銷商有招攬顧問團，台南地區經銷商是用顧問團的名義。顧問團都是由經銷商出
    面招攬，天鋐公司負責協助，被告是台南地區的經銷商等語（見該卷第一六四頁
    、第一六五頁）。證人丁○○於本院證述：我從八十九年九月一日到九十一年十
    二月間擔任天鋐公司負責人及兼職董事長，認識被告，被告是舊有的客戶，公司
    改組為天鋐後總經理一樣是丙○○等語（見本院卷第七四頁正面、第七六頁正面
    ）。此外，並有荃欣公司變更登記事項卡、董事及監察人名單、經濟部八十九年
    二月一日經（八九）中字第八九三七四０四九號函、台中市政府營利事業登記案
    件審查核准通知書、股東名簿、台中市政府營利事業登記證、經濟部公司執照影
    本各一份；翔宇公司設立登記表、董事及監察人名單影本各一份；天鋐公司變更
    登記表影本三份，及董事、監察人名單、經濟部公司執照、台中縣政府營利事業
    登記證影本各二份在卷可參（見偵卷第二六頁、第二七頁、第三０頁、第三二頁
    至第三四頁、第三六頁、第三七頁、第三九頁至第四五頁、第四八頁至第五三頁
    ）。由上開證據，可知荃欣公司係於八十五年八月二十九日核准設立登記，董事
    長為丙○○，戊○○為股東之一，於八十九年二月一日由經濟部核准解散登記在
    案；翔宇公司則於八十八年十一月二十九日核准設立登記，嗣於八十八年十二月
    二十一日變更公司名稱為天鋐公司，並由戊○○擔任董事長、丁○○擔任董事、
    丙○○擔任總經理，於八十九年九月一日起選任丁○○為董事長。而證人丙○○
    既為荃欣公司之董事長，復為翔宇、天鋐公司之總經理，對荃欣、翔宇、天鋐公
    司經營項目、經銷方式，當知之甚詳，且其所述天鋐公司與被告間經銷方式，核
    與證人戊○○上開證詞相符，況證人丙○○與被告亦非至親好友，其證詞當無偏
    頗之虞，堪以採信。是荃欣、翔宇、天鋐公司營業項目皆包括晶工牌瓦斯器具之
    經銷，三家公司之營運顯具有延續性，且被告自荃欣公司迄天鋐公司均為該公司
    之台南地區經銷商，其經銷方式自八十八年間至八十九年十二月三十一日（即證
    人丙○○離職時），皆係由被告以天鋐公司名義對外籌組顧問團之事實，堪以認
    定。
  2.又證人丙○○於九十二年六月十日偵查中固證述：合約書上天鋐公司的印章我沒
    有看過等語（見偵卷第六六頁），惟其於九十一年四月三十日台灣台南地方法院
    九十一年度簡上字第三三號案件審理中證述：這些合約書都是我們公司提供的沒
    有錯，上面的公司章都是真正的等語（見該卷宗第一四二頁）；於本院證述：在
    任職期間有將天鋐公司印製好的合約書蓋好天鋐公司大小章放置在經銷商處，不
    論是荃欣或是天鋐公司，我們都有這麼做。在台灣台南地方法院九十一年度簡上
    字第三三號案件審理時，法官有提示九十年一月七日天鋐公司與綠生活有限公司
    經銷合約書、八十九年十月二十六日天鋐公司與喬順水電材料行經銷合約書、八
    十七年十月十二日荃欣公司與喬順水電材料行經銷合約書給我看，契約書上的印
    章是真正的，皆是公司蓋出去的章，當時因距我離職時間比較近，所以我還記得
    。我在檢察官偵訊時會說合約書上的公司印章沒有看過，是因當時時間太久我沒
    有印象了，現在審判長提供的資料比較多，所以我可以認出來，當時我在地檢署
    只看到一份合約書，所以我沒有辦法認出是否確實是公司的印章等語（見本院卷
    第七八頁背面、第八０頁背面、第八一頁），並經本院提示台灣台南地方法院九
    十一年度簡上字第三三號卷附之九十年一月七日天鋐公司與綠生活有限公司經銷
    合約書、八十九年十月二十六日天鋐公司與喬順水電材料行經銷合約書、八十七
    年十月十二日荃欣公司與喬順水電材料行經銷合約書影本各一份《見該卷宗第四
    七頁至第五二頁、第五六頁至第五八頁》供證人丙○○確認無誤。而證人丙○○
    於九十一年四月三十日證述時距其自天鋐公司離職，期間較為接近，對合約書使
    用天鋐公司其及代表人丁○○印章當存有印象，然至九十二年六月十日偵訊時，
    距證人丙○○離職已近二年半，其因此對上開印章記憶模糊，應符常理，故其於
    台灣台南地方法院及本院審理中所述應較其於九十二年六月十日偵查中證述為可
    採，堪以採信。復經本院核對台灣台南地院九十一年度簡上字第三三號卷附之八
    十九年十月二十六日天鋐公司與喬順水電材料行經銷合約書、九十年一月七日天
    鋐公司與綠生活有限公司經銷合約書影本，與本案之二份合約書影本相符，是本
    案八十九年十月二十六日天鋐公司與喬順水電材料行經銷合約書、九十年一月七
    日天鋐公司與綠生活有限公司經銷合約書上天鋐公司及其代表人丁○○之印章應
    屬真正。被告辯稱：未偽造天鋐公司及其代表人丁○○印章等語，堪以採信。
  3.又本案之二份經銷合約書上所蓋天鋐公司及其代表人丁○○之印章，固與天鋐公
    司變更登記表上所示公司、代表人印章不符（見偵卷第四八頁、第四九頁），惟
    依經驗法則判斷，公司、代表人印章常因使用之用途而異，例如簽發票據、訂立
    契約、收發文等，非必均使用變更登記表上之印章，故自不能僅因上開合約書上
    之印章與變更登記表所示印章不符，即認被告有偽造上開印章之行為。
  4.至於證人丁○○於偵查中指訴：合約書上簽章不是天鋐公司及我所有等語（見他
    字卷第一六頁）；於本院證述：本案二份合約書上天鋐公司的章，並不是我們公
    司的等語（見本院卷第七七頁），惟證人丁○○既係告訴人之代表人，且其所述
    復與上開跡證相佐，自不得以其片面之指訴即遽認被告有偽造上開印章之行為。
  5.故依上述，本案二份經銷合約書上天鋐公司及其代表人丁○○之印章既屬真正，
    被告並未有偽造上開印章之行為。
  (二)爭點二：被告以天鋐公司名義所訂立之本案二份經銷合約書，是否獲得天鋐公司
    之授權？
  1.證人丙○○於九十一年四月三十日台灣台南地方法院九十一年度簡上字第三三號
    案件審理中證述：天鋐公司有授權給被告處理籌組顧問團的事情，並有授權被告
    代表天鋐公司與顧問簽約，在我離職前處理的事情，丁○○都知道等語（見該卷
    宗第一四二頁）；於本院證述：任職期間公司有印製例稿式合約書，合約內容也
    有經過公司認可，在任職期間有將天鋐公司印製好的合約書蓋好天鋐公司大小章
    放置在經銷商處，不論是荃欣或是天鋐公司，我們都有這麼做。因台南地區經銷
    量比較大，所以公司會發給經銷商空白合約書，而空白合約書是在促銷時，依經
    銷商提出需求量我們就發給他們多少需求量，且每份都蓋有公司章及負責人章後
    再發給經銷商等語（見本院卷第七八頁背面、第七九頁背面、第八０頁正面）。
    而經本院核對台灣台南地方法院九十一年度簡上字第三三號卷附之上開三紙經銷
    合約書影本《見該卷宗第四七頁至第五二頁、第五六頁至第五八頁》，該合約書
    封面、合約書內容、收款明細表之印製，除封面公司名稱不同外，其餘不論字體
    、約定條款、格式等均屬相同，益徵其係荃欣公司、天鋐公司印製之例稿式經銷
    合約書，證人丙○○既為荃欣公司之董事長；翔宇公司、天鋐公司之總經理，位
    居要職，對該等公司之經營模式當知之甚詳，其證詞堪以採信。足證天鋐公司在
    八十九年十二月三十一日前，皆有授權被告以天鋐公司名義與廠商簽訂經銷合約
    書，籌組顧問團，以利產品之銷售，故被告於八十九年十月二十六日，以天鋐公
    司名義與喬順水電材料行所簽訂之經銷合約書，係在天鋐公司授權範圍內，自無
    偽造私文書之行為。。
  2.而證人丁○○於偵查中固指訴：天鋐公司沒有授權被告以公司名義與他人訂約等
    語（見他字卷第一六頁）；於本院證述：我並沒有蓋好公司大小章後交合約書給
    被告使用，公司也沒有授權給各經銷商以天鋐公司的名義跟其他公司訂立買賣契
    約，我不知道荃欣公司有授權經銷商使用公司的印章，公司改組為天鋐公司後，
    我不知道經營方式是由丙○○拿蓋好公司大小章的空白合約書交給經銷商使用，
    天鋐公司在全省總共有十七個經銷商等語（見本院卷第七五頁正面、第七六頁至
    第七七頁正面），惟證人丙○○於本院證述：給經銷商空白契約書的方式負責人
    知道，因契約書一式二份，一份在客戶那裡，一份送回公司，支票也要寄回公司
    等語（見本院卷第八０頁背面、第八一頁正面）。證人戊○○於台灣台南地方法
    院九十一年度簡上字第三三號案件審理中亦證述：是由經銷商出面與顧問簽約，
    契約上蓋天鋐公司的章，也可以說是天鋐公司委託經銷商去簽約，在我任職時，
    天鋐公司有籌組顧問團，丁○○知道，顧問團在成立時，他也有參加等語（見該
    卷第一六五頁、第一六六頁）。則天鋐公司在全省既有十七家經銷商，而經銷方
    式復屬公司營業之重要政策，攸關天鋐公司產品銷售之績效，影響甚鉅，證人丁○○分別擔任翔宇公司董事及天鋐公司董事、董事長；證人丙○○於八十九年十
    二月三十一日前，曾擔任翔宇、天鋐公司之總經理；證人戊○○於八十九年八月
    三十一日前為翔宇、天鋐公司之董事長，衡情上開證人在公司變革之際，對天鋐
    公司與被告間之經銷方式，當會透過各種溝通管道加以討論，證人丁○○在天翔
    公司任職董事時，自有所知悉，況其自八十九年九月一日起任職天鋐公司董事長
    ，對上開事項更應詳加瞭解，故由證人丙○○、戊○○之上開證詞，足認天鋐公
    司於八十九年十二月三十一日前仍延續荃欣公司與被告間之經銷模式，即將蓋妥
    公司、代表人印章之空白經銷合約書交付被告，並授權被告以天鋐公司名義與廠
    商訂立經銷合約書，籌組顧問團，以促銷產品乙節，證人丁○○應知情，然證人
    丁○○就上開經銷方式竟稱毫不知情，此顯與常理相違，容有瑕疵。又證人丁○○既知悉上開經銷方式，於八十九年九月一日就任天鋐公司董事長後，若認有變
    更之必要，當會提交董事會討論，並待提案通過後通知被告，使被告知悉天鋐公
    司撤回其代理權之事，以避免糾紛，然檢察官並未提出天鋐公司撤回被告代理權
    之相關證據，例如會議紀錄、存證信函等，以供本院審酌，此外，復無其他積極
    證據足資證明證人丁○○上開證述係屬真實，其所述顯不可採。是天鋐公司於九
    十年一月一日以後既均未通知被告已撤回其代理權，足認被告於九十年一月七日
    以天鋐公司名義與綠生活有限公司所簽訂之經銷合約書，仍在天鋐公司授權範圍
    內，亦無偽造私文書之行為。
  3.故天鋐公司既授權被告以天鋐公司名義與廠商訂立經銷合約書，籌組顧問團，則
    被告以天鋐公司名義所訂立之本案二份合約書，核與偽造私文書之構成要件不符
    。
  (三)綜上所述，本案二份合約書乃天鋐公司蓋妥公司、代表人印章後交付被告使用，
    並授權被告以天鋐公司名義與廠商訂立經銷合約書，則被告分別於八十九年十月
    二十六日、九十年一月七日，與喬順水電材料行、綠生活有限公司訂立經銷合約
    書，該二份合約書顯係被告在天鋐公司授權範圍內代表天鋐公司所製作之文書，
    被告自無偽造私文書之行為。
  (四)又刑事訴訟係採實質的真實發現主義，審理事實之法院，應直接調查證據，以為
    判決之基礎，故關於同一事實，雖經民事法院判決，而刑事判決本不受其拘束，
    仍應依法調查，以資審判，自不得僅以民事判決確定，即據為刑事判決之唯一根
    據（最高法院三十年上字第三六八六號判例要旨參照）。本案關於九十年一月七
    日之經銷合約書，固經台灣台南地方法院九十一年度簡上字第三三號判決，認該
    合約書上天鋐公司、丁○○之印章非屬真正，且被告無代理天鋐公司簽訂該合約
    書之權限，此有該判決書影本一份在卷可稽（見本院卷第二二頁背面、第二三頁
    ），惟該判決係以乙○○（即綠生活有限公司負責人）未能就其主張有利之事實
    舉證證明，依舉證責任分配原則，而為之認定，然本件被告究有無公訴意旨所指
    之犯行，本院已詳加調查，並就調查證據之結果，綜合審酌形成心證，已如前述
    ，依上開判例要旨所示，本院自不受該民事確定判決之拘束，併此敘明。
六、從而，檢察官對於起訴被告偽造印章，並進而偽造私文書，復持之加以行使之犯
    罪事實，所提出之上開證據，不足為被告有罪之積極證明，無從說服本院以形成
    被告有罪之心證，依照前揭法條規定及判例要旨，自應為無罪之判決。
據上論斷，應依刑事訴訟法第三百零一條第一項，判決如主文。
本案經檢察官甲○○到庭執行職務。
中      華      民      國      九十三      年      二    月  二十四    日
                                        臺灣雲林地方法院刑事第三庭
                                          審判長法  官  劉  國  賓
                                                法  官  廖  國  勝
                                                法  官  蘇  錦  秀
右正本證明與原本無異。
如不服本判決，應於判決送達後十日內，向本院提出上訴狀。（須附繕本）
                                                書記官  曾  家  祥
中      華      民      國      九十三      年      二    月  二十四    日
